最　高　行　政　法　院　判　決
　　　　　　　　　　　　　94年度判字第00313號
上　訴　人　甲○○
訴訟代理人　蘇二郎律師
被 上訴 人　財政部高雄市國稅局
代　表　人　邱政茂
上列當事人間因綜合所得稅事件，上訴人對於中華民國92年8月
29日高雄高等行政法院92年度訴字第500號判決，提起上訴。本
院判決如下：
　　主  文
上訴駁回。
上訴審訴訟費用由上訴人負擔。
　　理  由
一、本件上訴人在原審起訴主張：(一)財政部民國（下同）86年8
    月16日台財稅第861912280號函所發布之「稅務違章案件裁
    罰金額或倍數參考表」，有關違反綜合所得稅法第110條第1
    項規定應裁罰倍數之標準中，對於短漏報所得「非屬已填報
    扣免繳憑單及緩課股票轉讓所得申報憑單之所得」，且無「
    夫妻所得分開申報逃漏所得稅及虛報免稅額或扣除額」之情
    形者，應就所漏稅額課處0.5倍之罰鍰。本案顯屬「非屬已
    填報扣免繳憑單及緩課股票轉讓所得申報憑單之所得」之情
    形，應就其分散之所得適用0.5倍之裁處，被上訴人依所漏
    稅額之1倍裁罰，顯然違反法令，故依稅捐稽徵法第28條規
    定，被上訴人應返還上訴人溢繳之稅款。(二)學者對「稅務違
    章案件裁罰金額或倍數參考表」之法律效力論述，被上訴人
    以分散所得之1倍課處罰鍰之處分，顯與平等原則有所衝突
    ，蓋「『稅務違章案件裁罰金額及倍數參考表』係財政部為
    減輕基層對裁罰時負擔，並避免各裁罰不一致，對所屬機關
    及公務員頒訂作為裁量之基準，而將各種違章情形依其情節
    類型化，分別適用不同之裁罰金額或倍數。且謂凡與參考表
    類型相同者，裁罰機關如認為該個案並無特殊之處，而依參
    考表之金額或倍數予以裁罰，其裁量理由與參考表相同者在
    處分書上可予省略。一般認為此種裁罰參考表，係上級機關
    為協助下級機關或屬官，依職權為規範機關內部運作，所為
    非直接對外發生法規範效力之裁量基準性行政規則。其具有
    拘束訂定機關，其下級機關及屬官之效力。問題是處分機關
    違反裁罰參考表金額或倍數，但仍在法定裁量範圍內，是否
    為違法裁量，受罰人可否以此作為請求撤銷依據？按裁罰參
    考表只有內部效力（作為懲戒、懲處事由），不具有直接外
    部效力（非法規範），但仍具有間接外部效力，此種效力，
    透過行政自我拘束（行政須受其先前行為之拘束），可能構
    成平等原則之違反，按『行政行為，非有正當理由，不得為
    差別待遇。』理由是否正常姑且不論，不具理由而為違反裁
    量參考表，即構成平等原則之違反，而為違法之裁罰處分。
    」，是以由上開論述可知，被上訴人就分散所得之1倍課處
    罰鍰，然於處分書上又未註明特別之理由，與平等原則相違
    。(三)參照其他以明顯不正當手段分散所得之裁罰案例，其適
    用裁處之倍數均為0.5倍，而本件上訴人並無短漏報所得之
    故意，卻處以較重之罰則，顯非公平：1.上訴人係因證券交
    易帳戶有其限額之限制，始以他人名義從事證券交易，其情
    實屬無奈，並無刻意製造所得分散以減少稅賦之事實。2.以
    林憲聰及林憲成名義列報股利所得，係因扣繳憑單上所載納
    稅義務人並非上訴人，為免林憲聰及林憲成等人遭稽徵機關
    以漏報所得論處，始依扣繳憑單所載納稅義務人名義申報納
    稅，其情亦非故意。3.參照臺北高等行政法院89年度訴字第
    2727號判決及89年度訴字第436號判決，其對於巧作安排蓄
    意分散所得以規避稅賦者，僅就分散所得部分裁處0.5倍之
    罰鍰，然上訴人並無刻意規避，亦無如上開二案例巧作安排
    ，卻處以較重之罰則，顯有不公。為此訴請撤銷訴願決定及
    原處分之判決。
二、被上訴人則以：(一)所得稅法第110條第1項規定：「納稅義務
    人已依本法規定辦理結算申報，但對依本法規定應申報課稅
    之所得額有漏報或短報情事者，處以所漏稅額兩倍以下之罰
    鍰。」又被上訴人對於利用他人名義分散所得所生違章案件
    ，係參諸稅捐稽徵法第41條所定納稅義務人逃漏稅行為移送
    偵辦注意事項第5點，以分散所得而故意逃漏稅捐應予移送
    偵辦為由，認定類此案件屬情節重大違章，是依稅務違章案
    件裁罰金額或倍數參考表使用須知第4點規定加重其罰，處
    漏稅額1倍罰鍰。(二)上訴人申請依稅捐稽徵法第28條規定，
    將87年度之違章案件，比照85年度及86年度之罰鍰復查決定
    ，就分散所得部分改按0.5倍裁罰乙節，經查本件違章案件
    ，與85年度及86年度違章案件之復查決定不同，乃因後者係
    屬個案，且已依法定復查程序為之，與本件上訴人未踐行復
    查程序有別，依不同案件作不同處理之原則，自不宜比附援
    引。本件違章案件既已於91年6月14日裁罰確定，上訴人亦
    已於91年8月8日繳清，則上訴人欲申請更正改依0.5倍裁罰
    ，並退還溢繳罰鍰，需有稅捐稽徵法第17條或第28條適用法
    令錯誤或計算錯誤之情形方得為之，然查本件並無適用法令
    錯誤或計算錯誤之情形。(三)另查上訴人85年度及86年度之罰
    鍰復查決定，變更處罰金額所參採之依據，係為稅務違章案
    件裁罰金額或倍數參考表：違反所得稅法第110條第1項規定
    「短漏報所得非屬已填報扣免繳憑單及緩課股票轉讓所得申
    報憑單之所得」且無「夫妻所得分開申報逃漏所得稅及虛報
    免稅額或扣除額」之情形者，處所漏稅額0.5倍之罰鍰。然
    參諸「稅務違章案件減免處罰標準」第3條第2項第3款已將
    「以他人名義分散所得者」為免罰之除外規定，且予以視同
    屬情節重大，應予從重論處範圍，該部分之倍數參考表，已
    經財政部五地區國稅局一致決議，擬增列以他人名義分散所
    得者，處所漏稅額1倍之罰鍰，刻由財政部台灣省中區國稅
    局以91年9月10日中區國稅法字第0910055065號函報請財政
    部修正中，故被上訴人否准上訴人之申請，並無違誤。(四)復
    按「經依復查、訴願或行政訴訟等程序終結決定或判決，應
    退還稅款者，稅捐稽徵機關應於復查決定，或接到訴願決定
    書，或行政法院判決書正本後十日內退回；並自納稅義務人
    繳納該項稅款之日起，至填發收入退還書或國庫支票之日止
    ，按退稅額依繳納稅款之日郵政儲金匯業局之一年期定期存
    款利率，按日加計利息，一併退還。」、「滯納金、利息、
    滯報金、怠報金、短估金及罰鍰等，除本法另有規定者外，
    準用本法有關稅捐之規定。但第6條關於稅捐優先及第38條
    ，關於加計利息之規定，對於罰鍰不在準用之列。」分別為
    稅捐稽徵法第38條第2項及第49條所明定，查上訴人87年度
    涉嫌漏報營利、利息等所得計415萬6,917元，被上訴人依所
    得稅法第110條第1項規定處以罰鍰96萬4,700元，上訴人繳
    納後未依法申請復查，訴經財政部訴願決定駁回，揆諸首揭
    規定，並無不合，本件起訴顯無理由，應予駁回。等語作為
    抗辯。
三、原審斟酌全辯論意旨及調查證據之結果以：(一)按「納稅義務
    人已依本法規定辦理結算申報，但對依本法規定應申報課稅
    之所得額有漏報或短報情事者，處以所漏稅額兩倍以下之罰
    鍰。」所得稅法第110條第1項定有明文。本件被上訴人按上
    訴人所漏稅額處1倍之罰鍰，於法定範圍內，並無裁量逾越
    之情形。至財政部頒布之「稅務違章案件裁罰金額或倍數參
    考表」就違反所得稅法第110條第1項者，如屬於「短漏報所
    得非屬已填報扣免繳憑單及緩課股票轉讓所得申報憑單之所
    得，且無夫妻所得分開申報逃漏所得稅者或虛報免稅額或扣
    除額者」之情形，固規定按所漏稅額裁處0.5倍罰鍰。惟查
    ，「稅務違章案件裁罰金額或倍數參考表」雖係財政部基於
    賦稅主管機關之地位，為協助下級機關裁量權之統一行使所
    訂定之行政命令，但並未因此限制行政機關不得針對個別違
    法態樣，在法律授權範圍內，選擇最適當之法律效果，此觀
    「稅務違章案件裁罰金額或倍數參考表使用須知」第4點規
    定：「本表訂定之裁罰金額或倍數未達稅法規定之最高或最
    低限，而違章情節重大或較輕者，得加重或減輕其罰，至稅
    法規定之最高限或最低限為止，．．．」自明。(二)經查，上
    訴人自85年起至89年止均借用他人即林憲聰、林憲成名義開
    立帳戶從事股票買賣，並漏報以此方式所獲致之股利所得，
    為上訴人所不爭執，而「稅務違章案件裁罰金額或倍數參考
    表」關於違反所得稅法第110條第1項之裁罰標準，僅視短漏
    報之所得屬已否填報扣免繳憑單及緩課股票轉讓所得申報憑
    單，或是否屬於夫妻所得分開申報逃漏所得虛報免稅額或扣
    除額者等情形，區分其裁罰標準，難謂已可涵蓋一切違章情
    節。易言之，上開參考表除以上開違章情節粗分裁罰標準外
    ，對於以他人名義分散所得者並未規定，職故，被上訴人自
    得審酌所得稅法第110條第1項之立法目的行使其裁量權。經
    查，本件被上訴人係以綜合所得稅之結算申報乃是採逐年申
    報制，故每年之違章情節應分開視之，而上訴人自85年起就
    此分散所得即未申報，更於嗣後歷年重覆為之，迨至90年間
    始經財政部臺灣省南區國稅局查獲通報被上訴人裁罰，足見
    上訴人嗣後之申報已有逃漏習性，故以上訴人嗣後之再犯年
    度即87年度及88、89年度（此2年度上訴人另案起訴）屬於
    情節重大違章，而裁處上訴人1倍罰鍰等情，業據被上訴人
    訴訟代理人陳述明確，並有所得稅核定通知書、復查決定書
    、處分書等附原處分卷可稽，經核其裁量權之行使符合法律
    授權目的，且非出於無關之動機，其裁量即屬合法。至上訴
    人就85年度及86年度申請復查結果雖經復查決定改處0.5倍
    罰鍰，惟此乃是出自上訴人不同年度且屬初犯之違章行為所
    為之裁量，由此益徵被上訴人是對於不同情節作不同裁量，
    非但無消極不行使之裁量怠惰情事，正是合乎法律授權裁量
    權之目的，更無差別待遇可言。至上訴人所舉臺北高等行政
    法院89年度訴字第436號及89年度訴字第2727號判決，其審
    查之原處分均屬個案事實之裁量，自難比附援引，且該判決
    亦無祇要是分散所得者，不分情節，一律處以0.5倍罰鍰之
    表示，尤無拘束原審法院之效力。綜上所述，上訴人之主張
    ，均無可採。從而，上訴人就87年度綜合所得稅被處1倍罰
    鍰部分請求被上訴人改處0.5倍罰鍰作成退還溢繳87年度罰
    鍰47萬3,700元，及自上訴人繳納該項罰鍰之日起，至填發
    收入退還書或國庫支票之日止，按退還金額依繳納罰款之日
    郵政儲金匯業局之一年期定期存款利率，按日加計利息，一
    併退還之行政處分，核與稅捐稽徵法第28條規定不符，被上
    訴人予以否准，並無違誤，訴願決定予以維持，亦無不合，
    因而為上訴人敗訴之判決。
四、本院核原判決依上開規定及說明，尚無違背法令。上訴意旨
    仍執陳詞以原判決有違反行政訴訟法第189條之經驗法則及
    論理法則，有判決適用法令不當及不備理由之違背法令，聲
    明廢棄改判。經查本件系爭綜合所得稅事件，上訴人因未經
    依法提起復查，已經確定。上訴人係依稅捐稽徵法第28條規
    定以因適用法令錯誤為理由，申請退還已繳納之稅款之一部
    分，其所據以主張為適用錯誤之法令為「稅務違章案件裁罰
    金額或倍數參考表」，既非有法律授權制訂之法規命令，上
    訴人亦自承僅係非直接對外發生效力之行政規章，則上開「
    稅務違章案件裁量金額或倍數參考表」尚非屬稅捐稽徵法第
    28條規定所指之「法令」，原判決予以維持原否准處分，即
    難謂有適用法規不當之可言。至於經驗法則及論理法則及平
    等原則，均難謂為稅捐稽徵法第28條所指之「法令」。原判
    決此部分縱未予論駁，亦無不備理由之違背法令。況原判決
    對上訴人所訴各節，均已詳予剖析論駁，上訴意旨無非上訴
    人持其主觀法律見解之歧異，斤斤指摘，核無足取。從而本
    件上訴意旨為無理由，應予駁回。
據上論結，本件上訴為無理由，爰依行政訴訟法第255條第1項、
第98條第3項前段，判決如主文。
中    華    民    國    94    年    3     月    3     日
                  第四庭審判長法  官　徐　樹　海
                              法  官　高　啟　燦
                              法  官　吳　錦　龍
                              法  官　黃　合　文
                              法  官  林  茂  權
以  上  正  本  證  明  與  原  本  無  異
中    華    民    國    94    年    3    月    4      日
　　　　　　　　　　　　　　　書記官　張　雅　琴
